【裁判字號】    94,易,486
【裁判日期】    950120
【裁判案由】    恐嚇等
【裁判全文】
臺灣基隆地方法院刑事判決               94年度易字第486號
公  訴  人  臺灣基隆地方法院檢察署檢察官
被      告  甲○○
上列被告因恐嚇等案件，經檢察官提起公訴（94年度偵字第2085
號），本院判決如下：
    主  文
甲○○乘他人急迫貸以金錢，而取得與原本顯不相當之重利，處
有期徒刑伍月，如易科罰金，以佰元折算壹日；又以加害財產
之事，恐嚇他人致生危害於安全，處有期徒刑陸月，如易科罰金
，以佰元折算壹日。應執行有期徒刑拾月，如易科罰金，以
佰元折算壹日。
    事  實
一、甲○○前因重利案件，經臺灣臺北地方法院於民國93年7 月
    7 日，以93年度訴字第706 號判處有期徒刑四月、緩刑二年
    ，於93年8 月9 日判決確定，現仍在緩刑期間（尚不構成累
    犯）。
二、甲○○猶不知惕勵己行，利用類似前案貸放之手法，在自由
    時報刊登「借貸」分類廣告及其聯絡電話，以此方式向不特
    定人表示可貸予現款；適有丁○○因積欠銀行卡債而對金錢
    有急迫需求，遂於94年4 月間某日，撥打前開分類廣告所刊
    載之聯絡電話與甲○○聯繫，向甲○○商借現款新臺幣（下
    同）50,000元以資週轉；甲○○見有機可趁，遂再度萌生基
    於他人急迫，貸以金錢而取得與原本顯不相當之重利之故意
    ，並以「本金50,000元應於10日內清還，倘逾期未還，每10
    日應加給利息7,500 元，且應預先扣除第1 期利息7,500 元
    暨手續費1,000 元」之條件，允諾貸以丁○○現款50,000元
    ，繼而在臺北縣樹林火車站，交付丁○○現金41,500元，藉
    此取得與原本顯不相當之重利即預先扣除之第1 期利息7,50
    0 元暨手續費1,000 元，總計8,500 元。丁○○乃當場簽立
    面額分別為60,000元、40,000元之本票2 張暨金額為60,000
    元之借貸無息證明書1 紙，交付甲○○以作為上開借款之擔
    保暨債權憑證。
三、嗣丁○○果未能按時清還借款，甲○○為催討債款，遂於94
    年5 月11日晚間7 時，首度前往丁○○及其母丙○○位在基
    隆市○○路48巷66號之住處，惟因尋丁○○不遇而未能如願
    。94年5 月16日晚間7 時許，甲○○第二度前往上址，乃猶
    未遇丁○○其人，經與丙○○隔門催討，丙○○亦表示無力
    代償，甲○○為迫使丙○○、丁○○儘速清償上揭項款，竟
    萌生恐嚇他人致生危害於安全之故意，對丙○○隔門揚言：
    「倘不還錢，即要放火燒屋」等語，以此將加害丙○○財產
    之事，恐嚇丙○○，致丙○○心生畏懼，丙○○遂俟甲○○
    離開現場後，轉向鄰居尋求協助，經鄰居代為報警，員警乃
    於獲報後，預先前往上址埋伏，並於94年5 月18日下午2 時
    許，甲○○第三度前往上址討債並以腳踢丙○○住處大門之
    際，趨前將之逮捕，而當場扣得上揭由丁○○簽立之面額各
    為60,000元、40,000元之本票2 紙暨金額為60,000元之借貸
    無息證明書1 紙。
四、案經丙○○訴由基隆市警察局第一分局移送臺灣基隆地方法
    院檢察署檢察官偵查起訴。
    理  由
壹、證據能力
一、足以直接證明被告犯罪事實之積極證據
  (一)本案有證據能力之證據資料（得作為本院認定上開事實所憑
    恃之本案證據資料）：
  1.人證部分：
  (1)證人丙○○、丁○○、戊○○於本院審理時到庭所為之證述
    ，係經本院告以偽證罪之處罰規定後始具結陳述；雖未踐行
    詰問，然此係因被告詰問權之放棄行使（本院95年1 月4 日
    準備程序筆錄第9 頁），兼以本院曾依刑事訴訟法第一百六
    十六條第一項後段規定，予被告詢問證人及對證人證述內容
    表示意見之適當機會，已踐行適法之證人調查程序，從而，
    證人丙○○、丁○○、戊○○於本院審理時之所證，當有證
    據能力，得為本案之證據。
  (2)證人丙○○於警詢中向司法警察所為之陳述，固未經具結擔
    保，惟其內容實與證人於本院審理時到庭之所證相若，據此
    逆推，因認此部分證述內容當亦係出於供述者即證人之真意
    ，兼以本案亦未見司法警察有何違法取供之情事，雖此部分
    證據資料尚非證明本案犯罪事實存否之所必要（因證人於警
    詢時所證內容，與本院審理時之所證，實相差無幾；刑事訴
    訟法第一百五十九條之二規定參照），然本院審酌其作成之
    情況暨檢察官或被告並未於本案言詞辯論終結以前，就其證
    據能力提出異議，依刑事訴訟法第一百五十九條之五第一項
    、第二項規定，認應例外賦予其證據適格之地位，而認其具
    有證據能力，得為本案之證據。
  2.物證部分：
    偵查卷第10-11 頁所附之本票2 紙及借貸無息證明書1 紙，
    係員警逮補被告之時，在被告身上起獲，核與刑事訴訟法第
    一百三十條之規定相符；兼之本案亦查無員警違法取證之情
    事，因認偵查卷第10-11 頁所附之本票2 紙及借貸無息證明
    書1 紙，乃實施刑事訴訟程序之公務員依據法定程序所取得
    之證據，有證據能力，得為本案之證據。
  (二)本案無證據能力之證據資料（「不得」作為本院認定上開事
    實所憑恃之證據資料）：
    證人丙○○、丁○○於偵查中所為之證述，概未經檢察官依
    法於供前或供後，告以偽證罪之處罰規定暨命之具結；既未
    經具結，其任意性即無足擔保，依刑事訴訟法第一百五十八
    條之三規定，乃絕對無證據能力，且無從補正，不得作為本
    案之證據。
二、非用以直接證明被告犯罪事實，而僅供補強或彈劾上開積極
    證據之證明力，或僅供補強或彈劾被告自白，乃至被告辯解
    之憑信性之證據資料，並不發生證據能力之相關問題。是證
    人丙○○、丁○○於偵查中未經具結之陳述內容、證人丙○○、丁○○於本院行準備程序時，分別以告訴人、被害人身
    分所為之陳述內容，乃至被告於本院行準備程序時，就其認
    罪範圍、爭執暨不爭執事項等各節所為之陳述內容，雖不能
    直接證明本案之犯罪事實，然本院仍得援引資為補強、彈劾
    本案積極證據之證明力或被告自白、辯解之憑信性。
貳、本案事實及法律適用之判斷
一、事實之認定：
  (一)關於重利部分（即本判決事實欄二之所示）：
    訊之被告甲○○坦承於94年4 月間某日，以「本金50,000元
    應於10日內清還，倘逾期未還，每10日應加給利息7,500 元
    ，且應預先扣除第1 期利息7,500 元暨手續費1,000 元」之
    條件，允諾貸以丁○○現款50,000元，繼而在臺北縣樹林火
    車站，交付丁○○現金41,500元，丁○○並當場簽立面額分
    別為60,000元、40,000元之本票2 張暨金額為60,000元之借
    貸無息證明書1 紙，資為上開借款之擔保暨債權憑證等事實
    ，核與證人丁○○於本院審理時到庭結證之情節（參見本院
    審判筆錄第3-5 頁）相符，並有上開面額分別為60,000元、
    40,000元之本票2 張暨金額為60,000元之借貸無息證明書1
    紙在卷可稽（參見偵查卷第10-11 頁）；其次，本案證人丁○○係因積欠銀行卡債，急需現款週轉，始於94年4 月間某
    日，藉自由時報刊登之「借貸」分類廣告暨聯絡電話與被告
    取得聯繫，此除據證人丁○○證述明確（參見本院審判筆錄
    第3-4 頁），亦為被告所不否認；再者，證人丁○○於本院
    審理時，雖曾證稱：我有付1 、2 期的利息等語（參見本院
    審判筆錄第4 頁），然旋已更正：我好像是只付了1 期利息
    等語（同上揭審判筆錄），兼之被告自始至終均係堅稱「沒
    有收到任何利息」（參見本院審判筆錄第5 頁），暨佐以被
    告係與證人丁○○約定「預先扣除第1 期利息7,500 元暨手
    續費1,000 元」，而僅實際交付證人丁○○41,500元之事實
    ，自已足堪認定證人丁○○所指「付了1 期利息」，應僅係
    事先經被告預扣之項款（包括手續費部分）而已，而非指證
    人丁○○於取得現款以後，猶有如何之利息支付。按重利罪
    為結果犯，是本罪固以行為人之貸與行為，業已實際取得與
    原本顯不相當之重利為其結果要件，惟本罪結果之重利取得
    ，並不以借貸期限屆至而連同原本一併取得者為限，即於貸
    與之初即先行扣利，或將利息滾入原本另立借據，亦與之相
    當；查本案被告於借貸之初，即預先扣除項款8,500 元，換
    言之，被告業以預先扣款8,500 元之方式，而取得貸予證人
    丁○○金錢之對價，經換算結果，核已相當於月息45分至50
    分，衡諸我國目前經濟狀況、相關法令規定，暨金融業或一
    般民間貸放利率約定之習慣（民間利息通常為月息2 分或月
    息3 分，即2%或3%，此除為一般有資金往來經驗者之所熟知
    ，並為公眾所週知之事實），被告之取息標準與其借款原本
    顯然並不相當，兼以證人丁○○係因積欠銀行卡債，始同意
    按此不相當之計息條件向被告借貸，則被告趁證人丁○○之
    急迫，貸以金錢而取得與原本顯不相當之重利之犯行，自屬
    堪可認定。
  (二)關於恐嚇部分（即本判決事實三之所示）：
    訊之被告甲○○固不否認因證人丁○○未能按時清還借款，
    而曾先後於94年5 月11日晚間7 時許、94年5 月16日晚間7
    時許、94年5 月18日下午2 時許，三度前往基隆市○○路48
    巷66號之丁○○、丙○○住處討債，惟除丙○○以外，概未
    遇丁○○其人等事實；亦不否認94年5 月18日下午2 時許，
    第三度前往上址討債，甫以腳踢丙○○住處大門，旋遭埋伏
    員警出面逮捕等情節。惟矢口否認有何恐嚇之犯行，辯稱：
    伊雖三度前往上址討債，然實未曾對丙○○揚言「倘不還錢
    ，即要放火燒屋」云云。經查：
  1.被告為迫使丙○○、丁○○儘速清償借款，曾於94年5 月16
    日，在基隆市○○路48巷66號，對丙○○隔門揚言：「倘不
    還錢，即要放火燒屋」等語，致丙○○心生畏懼等事實，業
    據證人即告訴人丙○○於本院審理時到庭證述略以：被告於
    94年5月11日晚間7 時許前往伊上開住處，說丁○○欠他100
    ,000元（包括利息），伊即向被告表示伊乃老人家，沒有錢
    ，但會儘量籌，當時，被告尚無恐嚇伊之行止；94年5 月16
    日晚間7 時許，被告再度至伊住處討債，經伊表示未能籌措
    金錢而無力代償，被告遂隔門揚言「倘不還錢，即要放火燒
    屋」，嚇得伊手腳發抖等語明確（參見本院審判筆錄第6-7
    頁）；核其情節，亦與證人戊○○即證人丙○○之甥女於本
    院審理時結證：伊平常均在基隆工作，是偶有暫居丙○○住
    處之舉；94年5 月16日，伊在丙○○住處房間小憩之時，確
    曾耳聞踹門聲響暨來人揚言「要還錢」、「要放火燒屋」等
    語相符（參見本院審判筆錄第8 頁）。
  2.茲被告雖矢口否認有何恐嚇行止，並稱其未曾見過證人戊○○云云，然查：
  (1)證人戊○○聽聞上開踢門聲響及對話內容以後，雖曾「起來
    偷瞄一下」，然因擔心受到波及，遂又立即躲避，致未能看
    清來人形貌，此業據證人戊○○於本院審理時證述在卷（同
    本院上揭審判筆錄）。其次，被告三度前往丙○○住處討債
    ，均係與丙○○隔門對談，此亦為被告所不否認（參見本院
    95年1 月4 日準備程序筆錄第5 頁），且有被告當庭繪製之
    鐵門現狀圖附卷可考，並經證人丙○○以告訴人身分於本院
    行準備程序時到庭陳述明確（參見本院94年11月30日準備程
    序筆錄第3 頁）。茲證人戊○○既僅係起身「偷瞄」，被告
    復係隔門與證人丙○○對談，則被告未能見聞證人戊○○之
    形貌，已與常情無違，且適足反徵證人戊○○之所證，應非
    浮誇之詞；再以丙○○與被告隔門對談之舉，勾稽證人戊○○「偷瞄」、「躲起來」等行止以觀，尤足見證人戊○○對
    當日來人（即被告）、丙○○對被告行止之恐懼及畏怖！據
    此反推，證人丙○○證稱被告曾於94年5 月16日，在基隆市
    ○○路48巷66號揚言：「倘不還錢，即要放火燒屋」等語；
    證人戊○○證稱：94年5 月16日曾聽聞來人以腳踹門暨揚言
    「要還錢」、「要放火燒屋」等語，已非無稽。
  (2)被告藉詞討債而前往上址之首例，實係94年5 月11日，而非
    本案所涉之94年5 月16日，此除據被告自承在卷，並經證人
    丙○○證述明確；乃證人丙○○自被告第一次前往討債時起
    ，至被告第二次前往討債時止，俱無任何求助鄰居或報警訴
    究之舉。據此情節反推，苟非被告於第二次前往上址討債時
    曾揚言：「倘不還錢，即要放火燒屋」等語，致丙○○心生
    畏懼，諒丙○○亦不至求助鄰居，其鄰居亦不至主動協助丙○○報警求助。互核上情以觀，實已足徵證人丙○○證稱：
    被告第一次前往討債時，尚無任何恐嚇行止，乃第二次前往
    討債時，竟對伊揚言「倘不還錢，即要放火燒屋」，使伊心
    生畏懼等語，尤非出於證人丙○○之虛擬杜撰。
  (3)被告雖迭稱其歷次討債之語氣均屬平順，沒有大小聲，僅於
    94年5 月18日為警查獲當日，氣語較差，有以腳踢丙○○住
    處大門云云（參見本院95年1 月4 日準備程序筆錄第4 頁）
    ；然查，被告於94年5 月18日下午2 時許，甫以腳踢丙○○
    住處大門，旋遭現場埋伏員警查獲之事實，除據證人丙○○
    結證明確（參見本院審判筆錄第7 頁），並據被告坦認無誤
    （參見本院95年1 月4 日準備程序筆錄第4 頁、第7 頁、本
    院審判筆錄第7 頁）。徵諸被告於94年5 月18日，甫抵達丙○○住處，猶未及與丙○○出言磋商，旋以腳踢丙○○住處
    大門，致遭埋伏員警出面制止等情節，實已可見被告討債手
    段暨其性格之激烈，是被告辯稱除94年5 月18日遭警查獲當
    日，歷次討債語氣均屬平順、未曾大小聲云云，實已難昭人
    信服。兼以被告亦曾自陳稱：丁○○欠錢不還，伊很不舒服
    ；且伊認為丁○○家人說一套做一套等語（本院95年1 月4
    日準備程序筆錄第6 頁），尤足徵被告辯稱「沒有情緒性言
    詞」、「語氣平順」、「只踢一下門」云云（同本院上揭準
    備程序筆錄第4 頁、第6 頁、第7 頁），要屬避就之詞，委
    無可採；且尤足反徵證人丙○○、戊○○證述內容之真實無
    偽。
  (4)再者，本案被告所涉之恐嚇罪名，其法定刑度不過「二年以
    下有期徒刑、拘役或三百元以下罰金」。惟倘證人丙○○、
    戊○○以莫須有之事「故為不利於被告」之證述，則渠等所
    可能面臨者，實為尤重於被告恐嚇罪名之「七年以下有期徒
    刑」偽證罪之處罰。衡諸常理，證人丙○○、戊○○已不至
    為入被告於罪，即甘冒將來受偽證罪處罰之風險而虛捏事實
    ；更何況，被告與證人丁○○間之民事債務糾葛，要不因被
    告本案刑事犯罪罪名之成立，即可獲邀減免，或圖得緩期清
    償之利益，兼以被告與證人丙○○、戊○○間，亦無故舊恩
    怨之可言，此均據被告敘明在卷，則證人丙○○、戊○○實
    亦查無藉此入罪於被告之動機、目的；參之被告除一再空言
    否認證人證述內容之憑信性，並未曾具體指出證人因其獲罪
    所可能獲致之實際利益何在，則證人「損人兼不利己」而設
    詞攀誣之可能，實已足可排除。
  3.綜上，因認被告辯稱未曾以上開言詞恐嚇證人丙○○云云，
    無非飾卸之詞，要無足採。
  4.起訴意旨認被告係於94年5 月18日下午2 時許，在上址對丙○○揚言「放火燒屋」云云，除核與證人丙○○、戊○○之
    所證內容不符，經本院遍核全卷結果，亦查無足相適應之證
    據資料，因認起訴書所指之恐嚇時間，應係誤繕。至證人丙○○雖指被告三度夥同案外人黃志豪前往上址討債，並共同
    以前詞對之恐嚇云云、證人戊○○亦指稱94年5 月16日之來
    人應有2 人以上云云；然查，本案證人丙○○既均係隔門與
    被告對談，兼以被告於94年5 月11日、94年5 月16日之造訪
    時間，亦均係晚間7 時許，則衡諸當時天色、光源等客觀環
    境暨證人丙○○係重在與被告之對談，則證人丙○○能否清
    楚辨識除被告以外之所指來人，已屬可疑；參之證人丙○○
    指稱被告3 次討債均係由案外人黃志豪陪同至其住處門口等
    情節，已顯然與員警於94年5 月18日下午2 時許，僅當場查
    獲至丙○○住處門口討債暨踢門之被告1 人之情節不符，因
    認證人丙○○此部分之所指（包括歷次來人均係2 人），應
    係其過度恐慌而產生之記憶扭曲，是本院自無從遽予採信；
    至證人戊○○既未曾親眼目睹來人之形貌暨其人數，則其僅
    憑當日聲響即貿然為來人應有2 人以上之判斷，本院當亦無
    從採認。
  (三)綜上，本案事證明確，被告如本判決事實欄二、三所示之重
    利、恐嚇犯行，均堪認定。
二、論罪科刑：
    核被告所為，係犯刑法第三百四十四條之重利罪及刑法第三
    百零五條之恐嚇罪。被告所犯上開二罪，其犯意各別，行為
    互殊，應予分論併罰；起訴意旨雖以被告所犯上開二罪有方
    法目的之牽連關係云云，然其所指，尚乏適據，且不能拘束
    本院，併此指明。本院審酌被告時值青壯，不圖以正當方式
    獲取財物，妄想以前述貸放方式謀取暴利；又不圖循求正當
    管道以解決債務糾紛，反妄圖藉諸恐嚇手段，以達其迫使債
    務人儘速清償之目的，觀念殊無足取，法治紀律淡薄，兼之
    被告前已因重利案件，經法院判處罪刑，並宣告緩刑確定，
    乃於緩刑期間，猶未見惕勵己行，反而以相同手法再犯本案
    ，此除據本院職權向臺灣臺北地方法院檢察署調取94年度檔
    偵字第5362號全卷查核屬實，並有臺灣臺北地方法院93年度
    訴字第706 號刑事判決及該案所涉之本票、借貸無息證明書
    影本各1 紙在卷可參，顯見被告除未能從錯誤中記取教訓，
    反變本加厲等一切情狀，分別量處如主文所示之刑，併分別
    諭知易科罰金之折算標準暨定其應執行刑。
據上論斷，依刑事訴訟法第二百九十九條第一項前段，刑法第三
百零五條、第三百四十四條、第四十一條第一項前段、第五十一
條第五款，罰金罰鍰提高標準條例第一條前段、第二條，判決如
主文。
本案經檢察官乙○○到庭執行職務。
中    華    民    國    95    年    1     月    20    日
                  刑事第三庭審判長法  官  王福康
                                  法  官  何怡穎
                                  法  官  王慧惠
以上正本證明與原本無異。
對於本件判決如有不服，應於收受送達後10日內，向本院提出上
訴書狀，上訴於臺灣高等法院，並按他造當事人之人數附具繕本
。
中    華    民    國    95    年    1     月    20    日
                                  書記官  王一芳
附錄論罪法條：
刑法第305條
以加害生命、身體、自由、名譽、財產之事，恐嚇他人致生危害
於安全者，處2年以下有期徒刑、拘役或300元以下罰金。
刑法第344條
乘他人急迫、輕率或無經驗貸以金錢或其他物品，而取得與原本
顯不相當之重利者，處1年以下有期徒刑、拘役或科或併科1千元
以下罰金。


司法院資訊處製作；財團法人民間司法改革基金會備份。
